【裁判字號】    96,上易,2884
【裁判日期】    970304
【裁判案由】    詐欺等
【裁判全文】
臺灣高等法院刑事判決                96年度上易字第2884號
上  訴  人  臺灣士林地方法院檢察署檢察官
被      告  甲○○
上列上訴人因被告詐欺等案件，不服臺灣士林地方法院95年度易
字第1561號，中華民國96年10月19日第一審判決（起訴案號：臺
灣士林地方法院檢察署95年度偵續字第42號），提起上訴，本院
判決如下：
    主  文
上訴駁回。
    理  由
一、公訴意旨略以：甲○○基於意圖為自己不法所有之概括犯意
    ，自民國93年9 月間起至同年10月間止，趁至臺北市○○區
    ○○路60號國軍北投醫院第2 病房第48病床探視其男友彭柏
    嘉之機會，連續於如附表編號1-2 所示時間之前幾日，徒手
    竊取彭柏嘉置於床頭櫃抽屜內之慶豐商業銀行信用卡（卡號
    ：0000000000000000）與中國信託商業銀行現金卡（帳號：
    000000000000）（含密碼）。甲○○於竊得上開信用卡後，
    即基於詐欺取財之犯意，持上開信用卡於如附表編號1 所示
    之時地，冒用「彭柏嘉」之名義，著手詐購價值新臺幣（以
    下同）1 萬7,200 元之手機1 支，使店員陷於錯誤而接續2
    次刷卡，然遭發現並非持卡人彭柏嘉本人刷卡，始未得逞。
    又甲○○於竊得上開現金卡後，並基於利用自動付款設備詐
    欺取財之概括犯意，於如附表編號2 至4 所示之時地之統一
    超商內，將彭柏嘉之現金卡投入中國信託商業銀行所設提款
    機之自動付款設備，並輸入現金卡所設定之密碼，以此不正
    方法，使自動付款設備認其係有提款權人之真正提款，連續
    提領如附表編號2 至4 所示之金額，共計4 萬4,000 元。嗣
    彭柏嘉接獲上開現金卡、信用卡帳單發現遭竊，經報警調得
    中國信託商業銀行設於如附表所示統一超商提款機之監視錄
    影翻拍照片供彭柏嘉指認後，始悉上情。因認被告甲○○涉
    有刑法第320 條第1 項之竊盜罪、第339 條第3 項、第1項
    之詐欺取財未遂罪、及第339 條之2 以不正方法由自動付款
    設備取款等罪嫌。
二、按犯罪事實應依證據認定之，無證據不得認定犯罪事實，又
    不能證明被告犯罪或其行為不罰者，應諭知無罪之判決，刑
    事訴訟法第154 條第2 項、第301 條第1 項分別定有明文。
    次按認定不利於被告之事實，須依積極證據，茍積極之證據
    本身存有瑕疵而不足為不利於被告事實之認定，即應為有利
    於被告之認定，更不必有何有利之證據，而此用以證明犯罪
    事實之證據，猶須於通常一般人均不至於有所懷疑，堪予確
    信其已臻真實者，始得據以為有罪之認定，倘其證明尚未達
    到此一程度，而有合理性之懷疑存在，致使無從為有罪之確
    信時，即應為無罪之判決，此有最高法院82年臺上字第163
    號判決、76年臺上字第4986號、30年上字第816 號等判例意
    旨可資參照。末按告訴人之告訴，係以使被告受刑事訴追為
    目的，是其陳述是否與事實相符，仍應調查其他證據以資審
    認，亦據最高法院52年臺上字第1300號判例闡釋甚明。
三、被告甲○○於原審時固坦承持用上開信用卡刷卡購買手機，
    及持用上開現金卡領款3次合計4萬4千元之事實，惟否認有
    何竊盜、詐欺取財未遂、或以不正方法由自動付款設備取款
    等罪，辯稱：被告與告訴人原為男女朋友關係，告訴人之信
    用卡及現金卡是由告訴人交給被告，我每次去醫院探視告訴
    人，因不具家屬身分，都是隔著鐵門與告訴人說話，彼此從
    鐵門的縫傳遞物品，告訴人也告知被告現金卡之密碼，委由
    被告使用該現金卡去領錢交予告訴人，刷信用卡買手機，也
    是告訴人需要1支手機而委由被告去刷卡，但刷卡買手機因
    非告訴人本人刷卡而沒有刷成等語。公訴人認被告涉嫌上開
    各罪，係以：(一)被告坦承使用上開信用卡刷卡買手機，及使
    用上開現金卡提領現金。(二)中國信託商業銀行放款帳戶還款
    交易查詢表、慶豐商業銀行信用卡會員消費明細。(三)告訴人
    彭柏嘉於警詢之指訴。(四)國軍北投醫院函示告訴人住院及離
    院期間、探病者須經病患家長同意，被告係得有告訴人之父
    彭進財之同意而得探視告訴人等為論據。
四、經查：
  (一)依據慶豐銀行信用卡客戶彭柏嘉客服進線紀錄（見95年度偵
    續字第42號），經該銀行行員郭威良到原審證述解讀如下：
    93年9 月12日下午7 時11分記載「卡片列管，男卡女用」
    等語，同日下午7 時22分記載「查詢無法刷卡原因，女朋友
    用卡」等語，係銀行之內部註記，謂：該信用卡發給男士使
    用，但註記時點是發現女士持用該卡，有可能因商品價值較
    高，商店主動向發卡銀行確認，經銀行審核確定是男卡女用
    ，也有可能是因銀行發現交易異常而主動打電話給持卡人。
    發卡銀行一旦發現非本人使用信用卡，就會列管該信用卡，
    使其不能使用，同時並撥電話予本人確認是否由其消費。
    同日下午8 時23分記載「因為卡片借人用，告知暫時不能
    用，請週二來電看看如何申請恢復……看風管決定要結清多
    少才能恢復」等語，係指慶豐銀行客服人員有撥電話告知持
    卡人，其信用卡因為借他人使用，暫時列管停用。
    翌日（即9 月13日）下午2 時30分「解除列管進度查詢CH
    已提供白金卡號，但言昨天消費17200 非本人消費，但言已
    跟店家取消交易，告知店家通知收單行取消授權，或有退款
    - 目前未請款，才可幫其申請卡恢復」等語，係客戶彭柏嘉
    撥電話予慶豐銀行說：17200元不是其所消費，他有跟店家
    說要取消。
    同日下午3 時54分記載「解除列管進度查詢，言昨天已有
    請商店跟中國信託退款，告知須等有退款才可恢復使用」等
    語。
    同日下午5 時48分記載「解除列管進度查詢，白金在手上
    ，CH表示中信已有刷退但C8無刷退紀錄，告知尚無法解列」
    等語。
    同年11月22日下午7 時34分記載「下午查詢消費明細，要
    9 月的，言要去報案，紅鬍子通訊公司是他女的朋友刷的，
    因有退款，故請他回到家拿到白金卡再來電解」等語，係持
    卡人來電，向慶豐銀行索9 月份之消費明細，聲稱要去報案
    。
    綜合以上之紀錄及郭威良之證詞得以確定：告訴人顯然於93
    年9 月12日被告刷卡當日，至遲翌日即由慶豐銀行或紅鬍子
    通訊行告知有女士使用其信用卡，其信用卡並因而遭停用，
    告訴人復曾於93年9 月13日及同年11月22日各向慶豐銀行表
    示紅鬍子通訊公司刷卡紀錄不是其消費，而是其女的友人所
    刷。
  (二)告訴人彭柏嘉於警詢中指稱：我不確定中國信託銀行現金卡
    係於何時遭竊，在收受現金卡帳單時發現該卡遭歹徒盜領44
    000元，才發現該卡遭竊，我最後一次使用該卡為93年9月17
    日，遭竊日應在該日之後，遭竊地點為國軍北投醫院第2病
    房第48床，當時尚有1張慶豐銀行信用卡同時遭竊，但後來
    該信用卡又被歹徒放回原處。關於慶豐銀行信用卡遭竊，也
    是因為收到帳單發現其中有2筆不是本人刷卡，經向銀行查
    詢發現該2筆紀錄係有1女子持該張卡片到紅鬍子通訊行刷卡
    買行動電話，金額17200元，後來商家發現並非持卡人，所
    以取消該筆交易，帳單上才會出現2筆交易等語（見94年偵
    字第4674號卷第8、9頁）。當警方於調得銀行提款機監視錄
    影帶放映予告訴人指認，告訴人才指稱錄影帶所拍得3次盜
    領現金之人係其前女友（即被告）等語，並稱：可能被告趁
    我在醫院養病不注意之時，竊取該張現金卡等語（同上卷第
    10頁），依據告訴人上開陳述及告訴人曾於93年9月17日請
    假離開北投國軍醫院2天，此有國軍北投醫院95年3月14日醫
    修字第0950000521號函在卷可憑，則告訴人所稱於93年9 月
    17日還最後1次使用中國信託銀行之現金卡等語，當屬可信
    ，也足見93年9月17日當時現金卡還在告訴人之持有中之事
    實，但被告使用告訴人之慶豐銀行信用卡在紅鬍子通訊行刷
    卡之日期為同年月12日，卻早於告訴人所指遭竊日期之前，
    此情自屬矛盾，蓋如上所述，告訴人於93年9月12或13日已
    受告知其信用卡有遭他人刷用而停卡，倘信用卡與現金卡同
    時於93年9月12日前遭被告竊走，告訴人何能於同年月17 日
    還持有現金卡而加以使用？又告訴人既於93年9月12或13 日
    即知情其信用卡由他人刷用，卻於93年11月8日才報案，且
    之後於同年月24日製作警詢筆錄，所陳稱因收到帳單，才發
    現信用卡及現金卡遭竊云云，亦顯非屬實。況告訴人於製作
    警詢筆錄時，上開信用卡還在其持有中，此經其於警詢中敘
    明，而在上開慶豐銀行紀錄上已可見告訴人向慶豐銀行客服
    人員表示是女友刷該筆17200元等語明確，卻於警詢中又稱
    我「懷疑歹徒將卡片偷走後，刷卡不成才又將信用卡放回」
    云云，顯對警方隱瞞實情。
  (三)告訴人之胞妹彭慧真證稱：93年夏或秋季被告曾撥電話給我
    ，要求我帶被告去醫院看彭柏嘉，我因而帶被告至彭柏嘉之
    病房內1次等語（見原審卷第246頁），足以證明被告曾進入
    告訴人病房內1次，惟僅1次進入病房，被告若在該次竊得告
    訴人之現金卡及信用卡，則又於何時進入經管制之告訴人病
    房偷偷將信用卡放回原處？查北投國軍醫院第二病房係有警
    衛管制之病房區，管制門前有警衛值班室，其內所放置之93
    年9至10月會客單，經原審於勘驗該病房時予以檢視，並無
    告訴人之會客資料（見原審卷第139頁勘驗筆錄），又當時
    擔任上開醫院護理長之廖豔雪到庭證稱：雖有病人親友之委
    託書，並不見得一定會去看病人，據我檢視北投醫院93年9
    至10月間親友探視之登記資料，並沒有被告去探視彭柏嘉之
    資料等語（見原審卷第208頁），是無從證明被告有超過1次
    以上進入告訴人病房之情形，從而，也無從遽予認定：被告
    與彭慧真一起前往告訴人之病房內探視而竊得上開現金卡及
    信用卡，盜用該等卡片之後，又有至告訴人病房探視，並暗
    中歸還信用卡。
  (四)告訴人係因嚴重性憂鬱症於93年5 月27日至同年10月16日在
    國軍北投醫院住院治療，此有該院96年4 月10日函在卷可稽
    （見原審卷第36頁），該函所檢附之告訴人病歷資料，不但
    未顯示告訴人有向任何醫療人員表示其信用卡或現金卡遭竊
    及盜刷，反而記載：曾向護理人員表示其之前借女友20萬元
    ，母親知道後，認為其女友騙錢，要求對方返還，告訴人卻
    很難過，因為認為女友是其一生中最重要的人等語（見原審
    卷第69、71頁）；又記載：告訴人想辦貸款，害怕出院後沒
    錢可以用，及須還信用卡債，但不想向家人拿錢等情（見原
    審卷第74、75頁）。從告訴人曾借錢給被告，及告訴人借了
    20 萬元予被告，被告未能清償，導致告訴人之家人與被告
    發生齟齬，告訴人都還向護理人員表示被告係其一生中最重
    要的人，以此得知，並不排除告訴人確實有可能瞞著家人交
    付上開信用卡及現金卡予被告，而同意被告使用之，而日後
    被告避不與告訴人見面，告訴人始於93年11月間對被告提出
    告訴。
  (五)公訴人雖提出告訴人之父親彭進財所出具之委託探視書，以
    證明被告確實有進入告訴人之病房內探視告訴人，惟查僅有
    此類委託書尚無法確定受託人曾前往探視病人，因為有時雖
    病人家屬出具了委託書，但受託人不見得就會來探視，此經
    告訴人住在國軍北投醫院時擔任護理長之廖豔雪到院結證甚
    明（見原審卷第208頁），被告也陳稱不知情告訴人之父親
    曾出具這張委託書。廖豔雪並證稱：渠有查告訴人住院期間
    之探視登記資料，但沒有被告探視之登記資料等語。因此，
    除彭慧真證明被告與其一同前往探視告訴人1次，由彭慧真
    登記探視資料外，其他尚無被告曾前往告訴人病房之登記資
    料，自不能對被告為不利之認定。再者，告訴人有請假日已
    如前述，又其住院期間，管制病房區○○○○○道鋁門，有
    病人會隔著該道鋁門與探視之人說話，警衛會勸阻、但不會
    強制阻止，若探病者與病患隔著該門傳遞物品，警衛須制止
    之等情，此經曾在告訴人住院期間擔任該門警衛之張智翔、
    邱鎮和證述在卷（見原審卷第178、204、205頁），因此，
    被告所辯渠隔著鋁門與告訴人傳遞現金卡、信用卡等物，尚
    非全無可能。
  (六)綜上所述，被告所涉前開竊盜等犯嫌，均屬無從證明。此外
    ，復查無其他積極證據足資證明被告有何公訴意旨所稱之竊
    盜等犯行，依照前開之說明，自應為被告無罪之諭知。
五、原審以無積極證據得資證明被告確有公訴意旨所指之犯行，
    而諭知無罪，經核洵無不合。檢察官上訴意旨以依證人彭慧
    真、郭威良及北投醫院警衛張智翔、邱鎮和之證言、銀行進
    線紀錄、告訴人病歷資料等，均足以證明被告確有竊取告訴
    人信用卡、現金卡並冒刷之事實，原審之認定似尚有斟酌之
    處等語。惟查：
  (一)按為貫徹無罪推定原則，檢察官對於被告之犯罪事實，應負
    實質舉證責任。刑事訴訟法修正後第一百六十一條（下稱本
    法第一百六十一條）第一項規定「檢察官就被告犯罪事實，
    應負舉證責任，並指出證明之方法」，明訂檢察官舉證責任
    之內涵，除應盡「提出證據」之形式舉證責任（參照本法修
    正前增訂第一百六十三條之立法理由謂「如認檢察官有舉證
    責任，但其舉證，仍以使法院得有合理的可疑之程度為已足
    ，如檢察官提出之證據，已足使法院得有合理的可疑，其形
    式的舉證責任已盡．．．」）外，尚應「指出其證明之方法
    」，用以說服法院，使法官「確信」被告犯罪構成事實之存
    在。此「指出其證明之方法」，應包括指出調查之途徑，與
    待證事實之關聯及證據之證明力等事項。同條第二、三、四
    項，乃新增法院對起訴之審查機制及裁定駁回起訴之效力，
    以有效督促檢察官善盡實質舉證責任，藉免濫行起訴。刑事
    訴訟法修正後第一百六十三條（下稱本法第一百六十三條）
    釐訂法院與檢察官調查證據責任之分際，一方面揭櫫當事人
    調查證據主導權之大原則，並充分保障當事人於調查證據時
    ，訊問證人、鑑定人或被告之權利（同條第一項）；另一方
    面例外規定法院「得」及「應」依職權調查證據之補充性，
    必待當事人舉證不足時，法院始自動依職權介入調查，以發
    見真實（同條第二項）；再增訂法院依職權調查證據前，應
    踐行令當事人陳述意見之程序（同條第三項），以貫徹尊重
    當事人查證之主導意見，確保法院補充介入之超然、中立。
  (二)證人彭慧真之證言並無從證明被告與彭慧真一起前往告訴人
    之病房內探視而竊得上開現金卡及信用卡，盜用該等卡片之
    後，又有至告訴人病房探視，並暗中歸還信用卡；而證人張
    智翔、邱鎮和之證言亦無從排除被告所辯渠隔著鋁門與告訴
    人傳遞現金卡、信用卡等物之可能性；銀行進線紀錄及郭威
    良之證詞亦僅能證明於93年9月12日被告刷卡當日，至遲翌
    日即由慶豐銀行或紅鬍子通訊行告知有女士使用其信用卡，
    其信用卡並因而遭停用等情，尚無法證明該女士即為被告；
    又告訴人病歷資料，亦未顯示告訴人有向任何醫療人員表示
    其信用卡或現金卡遭竊及盜刷之情，均已詳如前述。而證據
    之取捨與證據之證明力如何，均屬事實審法院得自由裁量、
    判斷之職權，茍其此項裁量、判斷，並不悖乎通常一般人日
    常生活經驗之定則或論理法則，又於判決內論敘其何以作此
    判斷之心證理由者，即不得任意指摘其為違法。茲原判決已
    詳敘就卷內證據調查之結果，而為綜合判斷、取捨，認公訴
    人所提證據均不足證明被告有公訴人所指之犯行，其得心證
    的理由已說明甚詳，且所為論斷從形式上觀察，亦難認有違
    背經驗法則、論理法則，或有其他違背法令之情形，自不容
    任意指為違法。公訴人提起上訴，仍執前開情詞而為爭執，
    並對於原審取捨證據及判斷其證明力職權之適法行使，仍持
    己見為不同之評價，而砌詞指摘原判決不當，自難認有理由
    ，應予以駁回。
六、被告甲○○經合法傳喚無正當理由不到庭，爰不待其陳述，
    逕行判決之。
據上論斷，應依刑事訴訟法第368條、第371條，判決如主文。
本案經檢察官呂光華到庭執行職務。
中    華    民    國    97    年    3     月     4    日
                  刑事第九庭審判長法  官  劉景星
                                  法  官  周盈文
                                  法  官  吳啟民
以上正本證明與原本無異。
不得上訴。
                                  書記官  江采廷
中    華    民    國    97    年    3     月    5     日
附表：
┌─┬────┬──────┬──────┬───┬────┬─────┐
│編│詐欺時間│詐欺地點    │發行銀行、卡│持卡人│詐得之財│所犯法條  │
│號│        │            │片種類（卡號│      │物      │          │
│  │        │            │或帳號）    │      │        │          │
├─┼────┼──────┼──────┼───┼────┼─────┤
│1 │93年9月 │紅鬍子通信公│慶豐商業銀行│彭柏嘉│價值    │刑法第339 │
│  │12日    │司          │信用卡（卡號│      │17,200元│條第3項、 │
│  │        │            │：0000 0000 │      │之手機（│第1項     │
│  │        │            │0000 0000） │      │未遂）  │          │
├─┼────┼──────┼──────┼───┼────┼─────┤
│2 │93年9月 │臺北縣永和市│中國信託商業│彭柏嘉│10,000  │刑法第339 │
│  │28日晚上│福和路128號 │銀行現金卡（│      │        │條之2第1項│
│  │8時58分 │統一超商之提│帳號：002020│      │        │          │
│  │52秒    │款機        │496375 ）   │      │        │          │
├─┼────┼──────┼──────┼───┼────┼─────┤
│3 │93年10月│臺北縣永和市│同上        │彭柏嘉│30,000  │刑法第339 │
│  │3日上午 │竹林路211號 │            │      │        │條之2第1項│
│  │5時43分 │統一超商之提│            │      │        │          │
│  │1秒     │款機        │            │      │        │          │
├─┼────┼──────┼──────┼───┼────┼─────┤
│4 │93年10月│臺北縣永和市│同上        │彭柏嘉│ 4,000  │刑法第339 │
│  │7日晚上 │竹林路211號 │            │      │        │條之2第1項│
│  │7時45分 │統一超商之提│            │      │        │          │
│  │49秒    │款機        │            │      │        │          │
└─┴────┴──────┴──────┴───┴────┴─────┘


司法院資訊處製作；財團法人民間司法改革基金會備份。
